最高法院民事判決　　　　　　　九十六年度台上字第八０六號
上　訴　人　甲　○
訴訟代理人　丙　○
上　訴　人　乙○○
訴訟代理人　簡宏明律師
上列當事人間請求返還不當得利等事件，兩造對於中華民國九十
五年八月三十日台灣高等法院第二審判決（九十五年度上字第一
五二號），各自提起一部上訴或上訴，本院判決如下：
    主  文
原判決關於命上訴人乙○○給付及該訴訟費用部分廢棄，發回台
灣高等法院。
上訴人甲○之上訴駁回。
第三審訴訟費用，關於駁回上訴人甲○上訴部分，由該上訴人負
擔。
    理  由
本件上訴人甲○為丙○之子，而丙○具有律師資格，有其提出之
戶籍謄本及律師證書（均影本）足憑，則甲○委由丙○為第三審
上訴之訴訟代理人，合於民事訴訟法第四百六十六條之一第二項
規定，先予敘明。
次查，本件上訴人甲○主張：對造上訴人乙○○所有坐落台北市
中山區○○段○○段六０三建號建物（門牌台北市中山區○○○
路○段一０八號地下二層，下稱系爭建物），坐落同小段九一九
地號土地（下稱系爭土地）上，然乙○○就系爭土地並無所有權
，即屬無法律上之原因，而受有相當於租金之不當利益。而伊之
債務人時代大飯店股份有限公司（下稱時代大飯店）為系爭土地
之共有人之一，應有部分為一萬分之七九五，自屬受有損害。系
爭土地面積為九四０平方公尺，換算時代大飯店之應有部分為七
四‧七三平方公尺，均由系爭建物占有，與其他樓層無關，依土
地法第一百零五條準用同法第九十七條規定，按申報地價年息百
分之十計算，乙○○自民國八十年十一月二十日起至八十九年五
月四日止之不當得利，合計為新台幣（下同）二百零六萬二千一
百零七元（原判決誤載為二百零六萬二千一百「七十」元）；另
乙○○自八十九年七月十一日起至九十五年五月二日止之租金額
二百五十七萬零四百九十三元未付。伊對時代大飯店尚有債權本
金及利息四百六十三萬二千六百元未獲清償，因時代大飯店怠於
行使其權利，伊自得依民法第二百四十二條規定，以自己之名義
行使時代大飯店之權利，並代位受領，然乙○○經催告未為給付
等情。爰本於(一)不當得利之法律關係，減縮求為命乙○○給付時
代大飯店二百零六萬二千一百零七元，並(二)追加依民法第四百二
十五條之一規定，求為命乙○○給付時代大飯店二百五十七萬零
四百九十三元，及均自起訴狀繕本送達翌日起算週年利率百分之
五之利息，並由伊代位受領之判決｛原審就上開(一)部分維持第一
審所為甲○敗訴之判決，就(二)部分則命乙○○給付時代大飯店一
百七十八萬一千一百五十五元本息，並由甲○代位受領，而駁回
甲○其餘追加之訴，甲○未就被駁回之其餘追加之訴部分聲明不
服，已告確定｝。
上訴人乙○○則以：時代大飯店既持有系爭土地七四‧七三平方
公尺，依土地公告現值計算，其價值高達一千三百二十七萬四千
五百十四元，可見時代大飯店非無清償能力。縱時代大飯店對伊
有債權存在，對造上訴人甲○亦不得代位行使。況伊係因拍賣而
取得系爭建物所有權，依民法第八百七十六條第一項規定，享有
法定地上權，且時代大飯店並無反對伊繼續使用系爭土之意思表
示，伊非無權占有系爭土地，時代大飯店對伊無不當得利返還請
求權，甲○無從代位請求。又時代大飯店從未與伊協議使用土地
之對價並要求給付，顯已同意伊無償使用系爭土地，則時代大飯
店與伊並無債權債務關係存在，甲○無從代位請求等語，資為抗
辯。
原審審理結果，以：查上訴人甲○主張對時代大飯店享有金錢債
權四百六十三萬二千乙節，已據提出台灣台北地方法院（下稱台
北地院）判決及債權計算明細表為證，而其曾執台北地院另案判
決、裁定及和解筆錄等執行名義，聲請就時代大飯店之財產為強
制執行，僅於八十六年間受分配三十五萬五千八百八十九元等情
，有台北地院七十一年度民執字第一０八四四號執行案卷可稽，
堪信甲○確為時代大飯店之債權人無誤。次查，代位權之行使係
以債務人怠於行使權利為前提，非以債務人無資力，無清償能力
為行使代位權之要件。系爭建物早於八十年十一月二十日由乙○
○繳清拍賣價款取得權利移轉證書，惟時代大飯店迄未曾向乙○
○主張任何權利，堪認時代大飯店係怠於行使權利，則甲○主張
行使代位權，並非無據。再查，系爭建物與系爭土地於七十一年
甲○聲請強制執行時同屬時代大飯店所有，惟因甲○未同時聲請
拍賣系爭土地應有部分，故乙○○經由拍賣程序僅取得系爭建物
之所有權，致土地與建物分屬不同之所有權人。依最高法院四十
八年台上字第一四五七號判例意旨，除有特別情事，可解釋為當
事人之真意，限於賣屋而無基地之使用外，均應推斷土地承買人
默許房屋承買人繼續使用土地。再依八十八年四月二十一日增訂
民法第四百二十五條之一第一項規定之立法理由，可知土地及其
上房屋同屬一人所有，而僅將房屋所有權讓與他人時，房屋受讓
人與讓與人間，歷來均推定讓與人默許房屋受讓人繼續使用土地
，並非無權占有，更而明文規定其間推定在房屋得使用期限內，
有租賃關係。足認乙○○所有之系爭建物，並非無權占用系爭土
地。乙○○占用系爭土地既非無法律上之原因，則甲○謂其受有
不當得利，請求返還自八十年十一月二十日起至八十九年五月四
日止之不當得利二百零六萬二千一百零七元，自無理由。復查，
乙○○既未舉證證明時代大飯店有何舉動或其他情事，僅以其單
純之沈默，即推認係同意由其「無償使用」系爭土地，尚難採信
。則依民法第四百二十五條之一第一項規定，時代大飯店與被上
訴人之間就系爭土地應推定有租賃關係。惟租金之請求權因五年
不行使而消滅，乙○○就此部分為時效抗辯，故甲○代位行使時
代大飯店之租金請求權，自其追加之訴狀繕本送達乙○○之翌日
起即九十五年三月十八日起回溯五年起算之租金，於法有據。又
查，系爭土地原屬時代大飯店單獨所有，經其在系爭土地上興建
地下二層、地上十四層，合計十六層之建物，共有三一八個建號
，並陸續本於買賣關係將系爭土地其他應有部分移轉登記與他人
，現僅餘應有部分一萬分之七九五，甲○於七十一年聲請查封之
初，該建物除地下二層仍登記為時代大飯店所有外，其餘建物均
已移轉為他人所有，業經甲○陳明在卷，足見時代大飯店在系爭
土地上所興建之十六層建物業經區分為多人所有，位於各樓層之
建物區分所有人各自擁有系爭土地之應有部分，故時代大飯店就
系爭土地之上開應有部分即屬於地下二層建物所占用之部分，與
其他樓層無涉，亦與各樓層之建物總面積所占用基地面積之比率
無涉。經審酌系爭土地位於台北市○○○路○段，面對新生北路
之三層路面，交通不頻繁等一切情狀，認時代大飯店得請求之租
金以按土地申報地價年息百分之八計算為適當，故其得請求之租
金詳如原判決附表所示，合計為一百七十八萬一千一百五十五元
。甲○對於時代大飯店至少尚有二百七十五萬九千九百六十五元
之債權存在。從而，甲○本於代位權，追加請求乙○○給付上開
租金本息予時代大飯店，並由其代位受領，於法有據，應予准許
等詞，因而維持第一審所為甲○敗訴部分之判決，駁回其上訴，
並依其追加之聲明，命乙○○向時代大飯店為上述租金額本息之
給付，而由甲○代位受領，及駁回甲○其餘追加之訴。
關於廢棄發回（即命上訴人乙○○給付）部分：
按共有物之應有部分，乃共有人對於共有物權利抽象之成數，係
抽象的存在於共有物任何一部分，並非具體的局限於共有物之特
定部分，即不能認應有部分係共有物具體之某一部分。本件系爭
土地原為時代大飯店單獨所有，雖在其上興建地下二層、地上十
四層，合計十六層之建物，共有三一八個建號，並陸續本於買賣
關係移轉該土地其他應有部分登記予他人，足見系爭土地仍由時
代大飯店與他人維持分別共有關係，各自保有其應有部分（見一
審卷第一二三～一二五頁土地登記簿謄本），乙○○既一再否認
時代大飯店就系爭土地之應有部分全部為其建物所占用，並抗辯
尚有許多建物未分配到土地（見一審卷第四四頁；二審卷第三七
頁反面、五七頁反面），倘非虛妄，則時代大飯店就系爭土地之
應有部分，能否認係全由乙○○所有之系爭建物所占用？已非無
疑。次查，乙○○經法院拍賣程序取得之系爭建物，僅為該大樓
之地下二層，該樓層之登記面積為四一六‧一八平方公尺（見一
審卷第四頁），與使用執照申請書所載「原有面積」為六八一‧
六九平方公尺及「申請面積」為一三九‧二三平方公尺（見一審
卷第一一二頁），均不相符合。而時代大飯店興建上開建物後，
究以何方式或標準計算承買人所得系爭土地之範圍？即各建物所
搭配使用系爭土地之範圍如何？攸關乙○○所有系爭建物有無占
用或實際占用時代大飯店就系爭土地應有部分之範圍，況依系爭
建物謄本所載，上開建物尚有共同使用部分，則扣除該共同使用
部分所占用之系爭土地外，能否認時代大飯店所共有之系爭土地
應有部分全為乙○○所有系爭建物所占用？即非無詳為推求之餘
地。原審未遑詳予推求，遽以上述理由，為不利於乙○○此部分
之論斷，尚嫌速斷。乙○○上訴論旨，執以指摘原判決於其不利
之此部分為不當，求予廢棄，不能認為無理由。
關於駁回上訴（即駁回上訴人甲○對前述聲明(一)之上訴）部分：
乙○○既於法院強制執行拍賣程序而取得系爭建物，而可推斷時
代大飯店默許系爭建物繼續使用其土地，自難謂乙○○因拍賣取
得之系爭建物無繼續使用其基地之法律上原因，自與不當得利之
構成要件有間。原審因以上述理由，為不利於甲○此部分之論斷
，經核於法洵無違誤。甲○上訴論旨，就此部分猶執陳詞，並以
原審取捨證據、認定事實及適用法律之職權行使，暨其他與判決
基礎無涉之理由，指摘原判決於其不利之此部分為不當，求予廢
棄，不能認為有理由。
據上論結，本件上訴人乙○○之上訴為有理由，上訴人甲○之上
訴為無理由。依民事訴訟法第四百七十七條第一項、第四百七十
八條第二項、第四百八十一條、第四百四十九條第一項、第七十
八條，判決如主文。
中　　華　　民　　國　九十六　年　  四 　 月 　十九 　日
                      最高法院民事第八庭
                          審判長法官  朱　建　男
                                法官  顏　南　全
                                法官  許　澍　林
                                法官  鄭　傑　夫
                                法官  蘇　清　恭
      本件正本證明與原本無異
                                      書  記  官
中　　華　　民　　國　九十六　年　  四 　 月 　三十 　日
                                                     M
